臺灣高等法院民事判決
108年度上字第1391號
上  訴  人  第一商業銀行股份有限公司

法定代理人  邱月琴  
訴訟代理人  鍾添錦律師
            楊華倩  
被上訴人    林琪華  

            林晚梅  
上  一  人
訴訟代理人  劉家成律師

上列當事人間請求塗銷所有權移轉登記事件，上訴人對於中華民
國108年10月4日臺灣桃園地方法院108年度訴字第187號第一審判
決提起上訴，本院於109年12月9日言詞辯論終結，判決如下：
    主      文
上訴駁回。
第二審訴訟費用由上訴人負擔。
    事實及理由
壹、程序部分：
一、上訴人之法定代理人原為廖燦昌，於民國109年11月2日變更
    為邱月琴，有上訴人董事會函、董事及監察人名單在卷可稽
    ，茲據其聲明承受訴訟（見本院卷第459-460、469-471頁）
    ，核無不合，應予准許，合先敘明。
二、被上訴人林琪華（下稱其姓名）經合法通知，未於言詞辯論
    期日到場，核無民事訴訟法第386條各款所列情形，爰依上
    訴人之聲請，由其一造辯論而為判決。
貳、實體部分：
一、上訴人主張：林琪華於103年12月22日與伊簽立約定書、保
    證書擔任訴外人豪濟實業有限公司（下稱豪濟公司）之連帶
    保證人，嗣豪濟公司向伊借款共計新臺幣（下同）1000萬元
    ，自107年4月24日起未依約還款，林琪華因此對伊負有本金
    179萬1093元及遲延利息、違約金之連帶保證債務；詎林琪
    華於107年5月10日將其所有如附表所示房地（下稱系爭房地
    ）贈與被上訴人林晚梅（下稱其姓名，與林琪華合稱被上訴
    人），並於同年月16日移轉登記完畢，而損害伊之債權，伊
    得依民法第244條第1項、第2項、第4項規定（見原審卷第3
    、69頁），求為判決：㈠被上訴人間於107年5月10日就系爭
    房地所為之贈與行為，及於107年5月16日就系爭房地所為之
    所有權移轉登記行為，均應撤銷。㈡林晚梅應將系爭房地於1
    07年5月16日以贈與為登記原因之所有權移轉登記予以塗銷
    。原審為上訴人敗訴之判決，上訴人不服，提起上訴，上訴
    聲明：㈠原判決廢棄。㈡被上訴人間於107年5月10日就系爭房
    地所為之贈與行為，及於107年5月16日就系爭房地所為之所
    有權移轉登記行為，均應撤銷。㈢林晚梅應將系爭房地於107
    年5月16日以贈與為登記原因之所有權移轉登記予以塗銷。
二、林晚梅辯稱伊於101年4月間購買系爭房地時，因丈夫王柔智
    尚有其他房貸未繳清，為提高系爭房地之貸款額度，故將系
    爭房地借名登記於林琪華名下，系爭房地之貸款均由伊負擔
    ，使用、收益、處分權亦由伊享有，伊為系爭房地之真正所
    有權人。系爭房地既非林琪華所有，自不構成其債務之總擔
    保。且伊與林琪華成立借名登記契約為101年5月17日，而林
    琪華對於上訴人之連帶保證債務成立於103年12月間，林琪
    華於107年5月間返還借名登記物係履行其固有債務，伊等間
    之贈與債權及物權行為乃隱藏借名登記物返還行為，並非無
    償或有償行為，亦無害及上訴人之債權等語，資為抗辯。並
    答辯聲明：上訴駁回。
三、林琪華辯稱除與林晚梅答辯內容相同外，另補充：伊確實有
    積欠上訴人主張之連帶保證債務，除上訴人對伊強制執行扣
    薪外，已無法償還欠款。然系爭房地係伊胞妹林晚梅借用伊
    名義辦理貸款及登記所有權，伊未曾支付系爭房地之買賣價
    金及貸款，嗣林晚梅得知伊對外有欠款，為避免系爭房地被
    查封，即找伊辦理所有權移轉登記等語，資為抗辯。並答辯
    聲明：上訴駁回。
四、上訴人主張林琪華於103年12月22日與伊簽立約定書、保證
    書擔任訴外人豪濟公司之連帶保證人，嗣豪濟公司向伊借款
    共計1000萬元，自107年4月24日起未依約還款，林琪華因此
    對伊負有本金179萬1093元及遲延利息、違約金之連帶保證
    債務，業經伊聲請強制執行；林琪華於107年5月10日將其所
    有系爭房地贈與林晚梅，並於同年月16日移轉登記完畢等情
    ，業據其提出約定書、保證書、借據、放款客戶授信明細查
    詢單、原法院107年度司促字第26951號支付命令及其確定證
    明書、原法院執行命令、土地及建物登記謄本、桃園市地籍
    異動索引等影本為證（見原審卷第7-20、161-163、325-329
    頁），並為被上訴人所不爭，林琪華就其對上訴人負有前開
    債務且無其他財產可供清償等節，亦不爭執（見原審卷第16
    7-168頁），上訴人此部分主張，堪認屬實。
五、上訴人主張被上訴人間就系爭房地於107年5月10日所為贈與
    行為（下稱系爭贈與行為），及於同年月16日以贈與為原因
    所為所有權移轉登記之物權行為（下稱系爭物權行為），損
    害伊債權，依民法第244條第1項、第2項、第4項規定應予撤
    銷，林晚梅並應將所有權移轉登記予以塗銷等語，為被上訴
    人所否認，並以前揭情詞置辯。是本件應審酌之爭點為：㈠
    被上訴人就系爭房地是否有借名登記關係存在？㈡上訴人依
    民法第244條第1項、第2項、第4項規定請求撤銷系爭贈與及
    物權行為，並塗銷所有權移轉登記，有無理由？
六、被上訴人就系爭房地是否有借名登記關係存在？
  ㈠按稱「借名登記」者，謂當事人約定一方將自己之財產以他
    方名義登記，而仍由自己管理、使用、處分，他方允就該財
    產為出名登記之契約，其成立側重於借名者與出名者間之信
    任關係，在性質上應與委任契約同視，倘其內容不違反強制
    、禁止規定或公序良俗者，固應賦予無名契約之法律上效力
    ，並類推適用民法委任之相關規定（最高法院98年度台上字
    第990號判決意旨參照）。惟主張法律關係存在之當事人，
    須就該法律關係發生所須具備之特別要件，負舉證責任；主
    張有借名委任關係存在事實之一造，於他造未自認下，須就
    此項利己事實證明至使法院就其存在達到確信之程度，始可
    謂已盡其依民事訴訟法第277條前段規定之舉證行為責任（
    最高法院48年台上字第887號判例、103年度台上字第1637號
    判決意旨參照）。被上訴人抗辯系爭房地為林晚梅所購買，
    僅借名登記於林琪華名下等語，為上訴人所否認，揆諸前揭
    說明，自應由被上訴人就此利於己之事實負舉證責任。
  ㈡經查：
　⒈林晚梅辯稱：系爭房地係伊於101年4月間以260萬元向訴外人
    趙容莉簽約購買，並由伊及趙容莉共同申請價金履約保證專
    戶，再由伊簽立面額分別為30萬元、210萬元之2 紙本票擔
    保系爭房地買賣價款尾款之支付；嗣伊於101年4月17日、同
    年5月15日，分別匯款30萬元、20萬元至履約保證專戶作為
    簽約款及完稅款，另於105年5月15日匯款4萬元至政和地政
    士事務所，並由伊支付仲介服務費等情，業據其提出不動產
    買賣契約書、價金履約保證申請書、本票2紙、郵政跨行匯
    款申請書3紙、價金履約專戶明細暨點交證明書、永慶不動
    產服務費用證明為證（見原審卷第73-81、85-89、253頁）
    ，堪信系爭房地確係由林晚梅出面向趙容莉購買。
　⒉又系爭房地所有權嗣於101年5月17日直接由趙容莉移轉登記
    予林琪華（見原審卷第51頁地籍異動索引）後，雖以林琪華
    名義向遠東國際商業銀行（下稱遠東銀行）辦理抵押貸款，
    然林晚梅辯稱：系爭房地之貸款均由伊繳納，伊配偶王柔智
    曾於101年10月8日、同年11月14日、102年2月18日、同年12
    月9日分別匯款1萬6000元、2萬1000元、3萬元、4萬2000元
    至林琪華遠東銀行貸款專戶（下稱系爭貸款專戶）；伊亦曾
    於101年8月13日、105年6月28日、同年9月1日、同年10月5
    日、106年1月9日、107年3月15日分別存入現金8萬3000元、
    13萬347元、4萬2000元、1萬2000元、2萬1000元、4萬2000
    元、2萬1000元、2萬1000元、2萬1000元、2萬1000元、4萬2
    000元至系爭貸款專戶，辦理存入之銀行地點均在伊上班附
    近之遠東銀行；另伊亦有於107年5月10日、同年6月19日、2
    0日、同年8月13日、同年9月18日、同年10月15日自伊郵局
    、聯邦商業銀行帳戶轉帳1萬152元、1萬500元、1萬2000元
    、9618元、1萬500元、9804元至系爭貸款專戶等語，有其戶
    籍謄本、王柔智渣打銀行存摺封面、系爭貸款專戶交易明細
    、遠東銀行存入憑條、郵局回函、聯邦商業銀行回函等件附
    卷可稽（見原審卷第133、117-121、123-131、287、337頁
    、本院卷第257、261頁），林琪華於本院審理時亦陳稱：伊
    沒有付過貸款，都是林晚梅在支付，上開存入憑條上之筆跡
    是林晚梅之筆跡，不是伊寫的等語（見原審卷第169 頁）。
    又經本院將遠東銀行檢送之101年8月13日、107年3月15日存
    入憑條原本及被上訴人親筆簽名字跡送請法務部調查局鑑定
    ，鑑定結果認101年8月13日、107年3月15日存入憑條上「林
    琪華」之筆跡與林琪華筆跡筆劃特徵不同，研判應非同一人
    所書；101年8月13日存入憑條上「林琪華」之筆跡與林晚梅
    筆跡筆劃特徵相似，研判有可能為同一人所書；107年3月15
    日存入憑條上「林琪華」之筆跡與林晚梅筆跡筆劃特徵相同
    ，研判應為同一人所書，有法務部調查局文書暨指紋鑑識實
    驗室鑑定書在卷可稽（見本院卷第417-421頁），堪認被上
    訴人所稱上開存入憑條均係由林晚梅書寫存入等語為真實。
    另林晚梅辯稱：系爭房地之地價稅及房屋稅亦均由伊在伊上
    班或居住地之臺北市、桃園市蘆竹區繳納，林琪華居住及上
    班地點都在桃園市大園區，不可能為繳納2、3千元或幾百元
    之房屋稅、地價稅而遠赴臺北市等語，並提出地價稅稅額繳
    款書及房屋稅繳款書為證（見本院卷第275-283頁）；依上
    事證，自堪認林晚梅辯稱系爭房地之貸款、稅捐均由伊所繳
    納等語屬實。
　⒊再被上訴人辯稱：系爭房地係由林晚梅以林琪華之名義出租
    ，由林晚梅收取租金繳納房貸等語，業據提出房屋租賃契約
    書4份為證（見原審卷第91-114頁），其中101年8月1日至10
    2年7月31日（承租人林俊憲）、104年12月10日至105年12月
    9（承租人Peter Mckenna）之租賃契約書，確可見係由林晚
    梅擔任林琪華之代理人與承租人簽訂，105年9月5日至106年
    9月4日（承租人陳志銘、葉夢琳）之租賃契約書上手寫處亦
    可見「林晚梅代」之字樣（見原審卷第93、107、112頁）；
    另林琪華亦陳稱：102年8月1日至103年7月31日（承租人林
    俊憲）、105年9月5日至106年9月4日（承租人陳志銘、葉夢
    琳）之租賃契約書上「林琪華」之簽名係林晚梅代伊所簽等
    語（見本院卷第137頁)；且承租人林俊憲、Peter Mckenna
    、陳志銘、葉夢琳亦將租金匯款至系爭貸款專戶，有系爭貸
    款專戶交易明細表、遠東銀行回函、中華郵政股份有限公司
    回函、華南商業銀行回函、彰化商業銀行回函、渣打國際商
    業銀行、臺灣銀行營業部回函在卷可查（見原審卷第117-12
    1、199、201、285、291、289、295、301、307、311、315
    、313、315頁），堪認被上訴人前開所辯，應屬實在。
　⒋綜上事證，系爭房地確為林晚梅出面購買，並由其出租管理
    、繳納貸款本息及稅捐，被上訴人辯稱其等於101年間就系
    爭房地成立借名登記契約等情，自可採信。
七、上訴人依民法第244條第1項、第2項、第4項規定請求撤銷系
    爭贈與及物權行為，並塗銷所有權移轉登記，有無理由？　
    　
　㈠按債務人所為之無償行為，有害及債權者，債權人得聲請法
    院撤銷之。債務人所為之有償行為，於行為時明知有損害於
    債權人之權利者，以受益人於受益時亦知其情事者為限，債
    權人得聲請法院撤銷之。債權人聲請法院撤銷時，得並聲請
    命受益人或轉得人回復原狀，民法第244條第1項、第2項、
    第4項本文分別定有明文。又按債務已屆清償期，債務人就
    既存債務為清償者，固生減少積極財產之結果，但同時亦減
    少其消極財產，於債務人之資力並無影響，不得指為民法第
    244條第1項或第2項之詐害行為（最高法院55年台上字第283
    9號判例參照）。蓋債權人得依民法第244條第1項、第2項規
    定行使撤銷權，係因債務人之總財產因此減少，債務之總擔
    保亦隨之減少，進而害及債權人之債權之故。倘基於債權成
    立前既存之法律關係，於債權成立後履行債務者，因債權成
    立時，債務人依既存之法律關係所負負擔，亦構成其責任財
    產之部分，是債務人之該履行行為，自不得謂有害於債權。
    再借名登記契約準用委任之規定，故借名登記契約成立後，
    當事人任何一方得隨時終止，借名契約關係終止後，借名人
    基於終止借名登記契約後之所有物返還請求權及不當得利返
    還請求權，得訴請他方移轉不動產所有權登記。
　㈡被上訴人於101年間就系爭房地成立借名登記契約已如前述，
    而其等未否認因林琪華嗣後對外欠款，方將系爭房地移轉登
    記回林晚梅名下等情，堪認林晚梅業已終止與林琪華間就系
    爭房地之借名登記關係，林琪華為履行借名登記契約終止後
    所負之返還系爭房地義務，而將系爭房地移轉登記予林晚梅
    ，雖一方面減少林琪華之財產，惟一方面亦減少林琪華之債
    務，則林琪華之總體財產並無增減，對於上訴人自難謂為詐
    害行為。從而，上訴人依民法第244 條第1項、第2項規定訴
    請撤銷系爭贈與行為及物權行為，依同條第4項規定請求林
    晚梅塗銷所有權移轉登記，難認有據。
八、綜上所述，上訴人依民法第244條第1項、第2項、第4項規定
    ，請求撤銷被上訴人間就系爭房地於107年5月10日所為系爭
    贈與行為及於同年5 月16日所為之系爭物權行為；林晚梅應
    塗銷上開所有權移轉登記，為無理由，不應准許。原審所為
    上訴人敗訴之判決，並無不合。上訴論旨指摘原判決不當，
    求予廢棄改判，為無理由，應駁回其上訴。
九、本件事證已臻明確，兩造其餘之攻擊或防禦方法及所用之證
    據，經本院斟酌後，認為均不足以影響本判決之結果，爰不
    逐一論列，附此敘明。
十、據上論結，本件上訴為無理由，依民事訴訟法第449條第1項
    、第78條、第463條、第385條第1項前段，判決如主文。
中　　華　　民　　國　　109 　年　　12　　月　　30　　日
                  民事第十三庭  
                    審判長法  官  邱景芬
                          法  官  邱蓮華
                          法  官  林純如
正本係照原本作成。
如不服本判決，應於收受送達後20日內向本院提出上訴書狀，其
未表明上訴理由者，應於提出上訴後20日內向本院補提理由書狀
（均須按他造當事人之人數附繕本）上訴時應提出委任律師或具
有律師資格之人之委任狀；委任有律師資格者，另應附具律師資
格證書及釋明委任人與受任人有民事訴訟法第466 條之1第1項但
書或第2項（詳附註）所定關係之釋明文書影本。如委任律師提
起上訴者，應一併繳納上訴審裁判費。
中　　華　　民　　國　　109 　年　　12　　月　　30　　日
　　　　　　　　　　　　　書記官  王靜怡
附註：
民事訴訟法第466條之1（第1項、第2項）：
對於第二審判決上訴，上訴人應委任律師為訴訟代理人。但上訴
人或其法定代理人具有律師資格者，不在此限。
上訴人之配偶、三親等內之血親、二親等內之姻親，或上訴人為
法人、中央或地方機關時，其所屬專任人員具有律師資格並經法
院認為適當者，亦得為第三審訴訟代理人。


附表：

土地：              編  號 土       地        坐        落       面   積   權利範圍  備註   縣 市  鄉鎮市區 段  地號  平方公尺       1 ○○市  ○○區 ○○  000  9929.96    8/10000  原審卷第5、15頁  

建物︰             編  號  建   號 基  地  坐  落   建築式樣主要建築材料及房屋層數    建物面積（平方公尺）    權利 範圍 備註   建  物  門  牌        總面積    附屬建物    １ 4509 桃園市○○區○○段000地號   鋼筋混凝土造16層      46.00  陽台：7.89 花台：1.30   1/1 原審卷第5、17頁   桃園市○○區○○○路000巷00號4樓之4           備註：含共有部分同段0000建號，2158.98平方公尺，權利範圍50/10000、同段0000建號，3136.03平方公尺，權利範圍8/10000。